【裁判字號】    97,訴,947
【裁判日期】    981124
【裁判案由】    損害賠償等
【裁判全文】
臺灣彰化地方法院民事判決  97年度訴字第947號
原      告  己○○
原      告  丁○○
原      告  戊○○
原      告  壬○○
前列四人共同
訴訟代理人  張崇哲律師
前列四人共同
複代理人    楊佳勳律師
前列四人共同
複代理人    張仕融律師
被      告  丙○○
被      告  甲○○
被      告  乙○○
被      告  庚○○
被      告  辛○○
被      告  癸○○
前列六人共同
訴訟代理人  周志峰律師
上列當事人間請求損害賠償等事件，本院於民國98年11月10日言
詞辯論終結，判決如下：
    主  文
被告丙○○應給付原告新台幣佰柒拾壹萬貳仟佰貳拾元，及
自民國九十八年十一月十一日起至清償日止，按年息百分之五計
算之利息。
原告其餘之訴駁回。
原告訴之變更後之訴訟費用由被告丙○○負擔，餘由原告負擔。
本判決於原告以新臺幣壹佰貳拾萬柒仟肆佰肆拾元為被告供擔
保後得假執行；但被告丙○○如以新台幣佰柒拾壹萬貳仟佰
貳拾元或同值之銀行可轉讓定期存單為原告預供擔保後，得免為
假執行。原告其餘假執行之聲請駁回。
    事實及理由
一、原告於民國（下同）97年9 月30日起訴時訴之聲明以(一)被告
    丙○○、甲○○、乙○○、庚○○應連帶給付原告新台幣（
    下同）223 萬9,500 元，及自起訴狀繕本送達翌日起至清償
    日止，按年息百分之5 計算之利息。(二)被告辛○○、癸○○
    應連帶給付原告13萬500 元自起訴狀繕本送達翌日起至清償
    日止，按年息百分之5 計算之利息。(三)被告辛○○、癸○○
    應自97年10月1 日起至夏卡爾公司返還系爭房地時按月連帶
    給付原告16萬元。嗣於98年11月6 日訴之聲明變更為：被告
    丙○○、甲○○、乙○○、庚○○、辛○○、癸○○應連帶
    給付原告371 萬2,320 元及自起訴狀繕本送達翌日起至清償
    日止，按年息百分之5 計算之利息。按民事訴訟法第255 條
    第1 項訴狀送達後，原告不得將原訴變更或追加他訴。本件
    有該項但書第2 款所規定之情形即請求之基礎事實同一者之
    情形，不在此限之規定適用，其訴之變更即於法並無不合，
    先以敘明。
二、原告起訴主張略以：緣門牌彰化市○○里○○○路292 、29
    4 號兩棟房屋原係告丁○○所有，門牌彰化縣彰化市○○里
    ○○○路296 號房屋係原告己○○所有，門牌號碼彰化縣彰
    化市○○里○○○路298 、300 號2 棟房屋為原告戊○○所
    有。另坐落彰化縣彰化市○○○段第418-104 地號土地係原
    告己○○所有，另坐落彰化市○○段第481-68、第481-69、
    第481- 73 、第481-74、第481-382 地號等5 筆土地則係原
    告壬○○所有，另坐落彰化市○○○段第481-31地號土地為
    原告丁○○所有（上開土地及房屋下稱系爭房地），又夏卡
    爾國際股份有限公司（下稱夏卡爾公司），係於民國（下同
    ）95年6 月20日由被告丙○○、甲○○、乙○○、庚○○共
    同設立，並由被告丙○○擔任董事長，被告甲○○、乙○○
    擔任董事，被告庚○○擔任監察人，又夏卡爾公司所在地、
    營利事業所在地與實際營業地址均設籍彰化縣彰化市○○路
    292 號。因原告早先將系爭房地出租給訴外人施志崑，因其
    自95年10月1 日起遲延給付租金，經原告終止租約提起返還
    系爭房地時，原告等始知該址現由被告丙○○、甲○○、乙○○與庚○○經營夏卡爾公司，早非訴外人施志崑所使用，
    原告於鈞院96年度訴字241 號請求夏卡爾公司返還系爭房地
    時，被告丙○○於審理中承認有向原告即房東承租遭拒，被
    告顯然沒有經原告同意，仍竊佔系爭房地，原告等於前開審
    理案件中發現夏卡爾公司於97年1 月17日董事長由被告丙○○變更為被告辛○○，監察人則由被告庚○○變更為被告癸○○，原告隨以律師函告知其等夏卡爾公司非法竊佔原告系
    爭房地，按公司負責人對於公司業務之執行，如違反法令致
    他人受有損害時，對他人應與公司負賠償責任，又監察人對
    公司或第三人負損害賠償責任，而董事亦負其責任時，該董
    事及監察人為連帶保證人公司法第23條第2 項、同法第226
    條規定及民法共同侵權損害賠償法則，請求損害賠償，被告
    雖抗辯如有侵權行為至多為實際執行職務之董事長丙○○需
    負責，原告認被告共同參與董事會之決議，自願承擔任公司
    之人頭董事長或監察人自無由減免其等共同侵權之責，因此
    依附表之計算方式請求被告等連帶給付相當於租金損失，共
    計為368 萬8,800 元另加計執行費用2 萬3,520 元為371 萬
    2,320 元，求為判決：(一)被告等應連帶給付原告371 萬2 ，
    230 元及自起訴狀繕本送達翌日起至清償止按年息百分之五
    計算之利息。(二)願供擔保請求宣告假執行等語。
三、被告則以：系爭房地原係「女人哲學視覺婚紗」（下稱女人
    哲學，其經營負責人為林伶芳及其男友施志崑），約於93年
    4 月左右向原告等人承租，女人哲學承租後將土地上原有建
    物全數拆除，重新興建系爭房屋，故原告既非房屋所有人，
    並不能向被告請求損害賠償；即認系爭房地屬原告所有，被
    告丙○○由女人哲學頂讓系爭房屋以經營夏卡爾公司，公司
    與原告等人討論重訂租約之事，原告亦未反對此事，僅以要
    與原承租之女人哲學處理妥適後再作處理，後來因經營女人
    哲學之施志崑拒不給付租金，夏卡爾公司又與原告未訂成租
    約，使得本件訟爭產生，被告除爭執原告對系爭房屋是否有
    所有權或處分權外，因夏卡爾公司對系爭房地自始為有權占
    有，嗣後即便與原告間生有紛爭，亦不構成侵權之責，又原
    告向彰化地方法院檢察署告訴被告丙○○竊佔，亦經該署以
    98年度偵字第53號為不起訴處分，且按公司法第23條規定之
    負責人，係指因實際負責執行業務或參與該業務執行決定之
    董事方有適用該規定負責，如本件原告認被告須負侵權責任
    ，而法院確定認侵權責任成立，亦僅有夏卡爾公司實際執行
    職務之被告丙○○需負責，嗣後於97年1 月17日夏卡爾公司
    經辦理變更登記後，雖由被告辛○○接任董事長一職，但僅
    為借名登記之董事長，故其與其餘被告既未實際執行公司之
    職務，又原告請求相當於租金之損害賠償，第1 年以14萬元
    ，第2 年以15萬元，第3 年以16萬元月租計算，而原告另案
    （鈞院96年度訴字第241 號事件）以同一原因事實向被告夏
    卡爾公司求償金額亦不過以14萬元月租計算而獲判准者亦僅
    以該額度計算者等語資為抗辯，因此求為判決(一)原告之訴駁
    回。(二)如受不利判決，被告願以現金或等值之銀行可轉讓定
    期存單擔保後，請准宣告免為假執行等語資為抗辯。
四、經查：原告主張之事實業據其提出系爭房地有關土地部分之
    土地登記謄本、彰化縣稅捐稽徵處房屋稅籍證書影本及公司
    基本資料查詢及營業登記資料公示查詢為證，而原告前對被
    告經營之夏卡爾公司因同一原因事實請求遷讓房屋，亦經本
    院96年度訴字第241 號拆屋還地事件判決命夏卡爾公司遷出
    系爭房地確定，有本院調閱之上開卷證審核屬實，原告主張
    被告丙○○經營之夏卡爾公司無權占用原告等之房地自堪信
    為真實，被告所經營之夏卡爾公司於上開訴訟中對系爭未辦
    理第一次所有權登記之建物屬原告丁○○等人所有均不爭執
    ，於本件訴訟中另主張係訴外人女人哲學所有，不但違反舉
    證誠信原則，對主張之事實亦無法舉證，其抗辯主張即不可
    採信，按公司法第23條第1 項規定公司負責人應忠實執行業
    務並盡善良管理人之注意義務，如有違反致公司受有損害者
    ，負損害賠償責任。第2 項復規定公司負責人對於公司業務
    之執行，如有違反法令致他人受有損害，負損害賠償責任，
    考其立法意旨，公司為法令賦予其人格之最有力量之人類組
    織之一，其自身之健康及新陳代謝非常重要，而公司的組織
    是由「自然人」所組成，公司雖於法律行為時有法律所賦與
    之獨立之人格，但其法律行為能力之意思表示仍需透過法定
    序程之自然人之意思形成（Gestaltung），欲求公司健全運
    作，對執行職務之負責人即應課以踐行忠實及注意義務，並
    對於公司業務之執行，如有違反法令致他人受有損害時，對
    他人應與公司負連帶責任，本件執行公司業務之董事長丙○○於本院96年度訴字第241 號陳述：「（被訊及房屋是誰在
    使用？）是我們公司在使用，跟施志崑沒有關係。我是去年
    5 月中跟女人哲學頂下店面，頂下店面之後我有去找房東要
    承租房子，但房東沒有表示租給我，房東也拒收租金，後來
    房東在7 月時就把房子租給施志崑」（見該案96年4 月10日
    審理筆錄），被告丙○○經營公司應注意，能注意而疏未注
    意公司是否有權使用系爭房地，且應與所有權人談成協議再
    為公司設立而使用系爭房地，其疏不為此途，使原告不但需
    提起民事訴訟後再聲請本院執行，刑事上並提出刑事告訴，
    雖為檢察官認定不構成刑事竊佔而為不起訴處分，有台灣彰
    化地方法院檢察署98年度偵字第53號不起訴處分書在卷，但
    原告為實現其權利仍需耗費時日輾轉訴訟亦為事實，但被告
    丙○○仍難免民法第184 條過失侵權行為，民法上所謂過失
    ，以其欠缺注意之程度為標準，可分為抽象過失，具體過失
    及重大過失，應盡善良管理人之注意而欠缺者為抽象過失；
    應與處理自己事務為同一注意而欠缺者為具體過失；顯然欠
    缺普通人之注意義務者為重大過失，被告周玲玉處理系爭房
    地使用權時已顯然未盡善良管理人之注意義務，其有抽象過
    失至堪認定。
五、次應審酌者為原告請求賠償相當於租金之損失，按民法第21
    6 條第1 項規定，損害賠償，除法律另有規定或契約另有訂
    定外，應以填補債權人所受損害及所失利益為限。第2 項規
    定依通常情形，或依已定之計劃、設備或其他特別情事，可
    得預期之利益，視為所失利益。本件原告計算租金之標準為
    原告租給訴外人施志崑之標準，該標準不失為前開法條所規
    定之「依已定之計劃可得預期之利益」，原告請求被告自95
    年10月1 日起至97年10月27止相當於租金之損害賠償，如附
    表所示計算方式，第一年以月租金14萬元計算，期間自95年
    10月1 日至96年6 月30日，共計為9 月，為126 萬元，第2
    年以15萬元計算為，期間自96年7 月1 日至97年6 月30日，
    共計12月，180 萬元，第3 年以16萬元計算，期間自97年7
    月1 日至同年10月27日，共計為3.93月，62萬8,800 元，以
    上合計為368 萬8,800 元（計算方式如附表）如自屬可信，
    另加計執行費2 萬3,520 元（此部分亦有原告所提本院97年
    執字第20507 號債權憑證所載執行費用可稽）共計為371 萬
    2,320 元及自原告變更訴之聲明狀繕本送達被告翌日起即98
    年11月11日至清償日止按年息百分之5 計算之利息，為有理
    由，應准所請，雖被告抗辯原告於前開本院96年度訴字第41
    號向夏卡爾公司請求僅以14萬元為標準，第查民事訴訟採當
    事人進行及處分權主義，原告自可以舉證方式向被告請求受
    損金額，非必以他案之請求為唯一之標準，被告之抗辯不足
    採信。
六、原告另基於同一原因事實對其餘被告為損害賠償之請求，因
    被告丙○○於訴訟中已承認公司實際執行業係伊別無其人，
    此有其於他案訴外人施志崑、梁佩鈴、大千婚紗精品有限公
    司對訴外人女人哲學公司之動產執行，均由被告丙○○主張
    其已盤頂受讓女人哲學之財產，以自己名義提起第三人異議
    之訴而獲勝訴判決，認定存於系爭房地內之提供夏卡爾公司
    使用之生財工具確為被告丙○○所有，適見其方為真正公司
    執行業務之人員，有被告所提本院彰化簡易庭95年度彰訴字
    第8 號、本院民事庭96年度訴字第112 號及台灣高等法院台
    中分院96年度上易字第221 號確定判決可稽，其中被告辛○○雖於97年1 月7 日接任董事長，已於檢察官訊問時稱係借
    名登記之人頭（見台灣彰化地方法院檢察署98年度偵字第
    5000 號 竊佔案98年6 月19日筆錄），按公司法第23條公司
    負責人限以實際執行業務或參與決策之真正公司負責人方有
    該法條適用，僅名義上負責人而未實際為公司執行業務之人
    即無庸負責（見最高法院88年度台上字第1425號判決），是
    原告對其餘被告或主張其等參與董事會決議或掛名為法定代
    理人即應負依公司法第23條及民法第184 條第1 項、第185
    條第2 項之共同侵權行為，殊嫌於法無據，此部分訴訟即應
    予駁回。
七、假執行之宣告：兩造陳明願供擔保聲請宣告假執行或免為假
    執行，原告勝訴部分核無不合，爰酌定相當擔保金額或等值
    銀行可轉讓定期存單（被告為請求）宣告之。至原告敗訴部
    分假執行之聲請即失所依附，應予駁回。
八、結論：原告之訴為有理由，並依民事訴訟法第、第79條、第
    85條第1 項但書、第392 條第2 項，判決如主文。
中    華    民    國    98    年    11    月    24    日
                  民事第二庭    法  官  李言孫
以上正本係照原本作成。
如對判決上訴，應於判決送達後20日內向本院提出上訴狀。
中    華    民    國    98    年    11    月    24    日
                                書記官  施惠


司法院資訊處製作；財團法人民間司法改革基金會備份。
